ACORDAO-COMPLETO-2462384

ACÓRDÃO 9946/2021 ATA 27/2021 - SEGUNDA CÂMARA

VISTOS, relatados e discutidos estes autos de Recursos de Reconsideração interpostos pelos Srs. Joel Rodrigues Lobo e Hamilton Alves Villar, contra o Acórdão 10054/2015-TCU-Segunda Câmara, que considerou revéis os responsáveis, julgou irregulares as suas contas e condenou-os em débito pelo valor apurado nos autos e aplicou-lhes multa no valor de R$ 60.000,00 (sessenta mil reais) ;
ACORDAM os Ministros do Tribunal de Contas da União, reunidos em Sessão da 2ª Câmara, ante as razões expostas pelo Relator e com fundamento nos arts. 32, inciso I, e 33, da Lei 8.443/92, em:
9.1. conhecer do Recurso de Reconsideração interposto pelo Sr. Joel Rodrigues Lobo, para, no mérito, dar-lhe provimento;
9.2. excluir da relação processual o Sr. Joel Rodrigues Lobo e por consequência tornar sem efeito, em relação ao excluído, o Acórdão 10054/2015-TCU-Segunda Câmara;
9.3. não conhecer do Recurso de Reconsideração, interposto pelo Sr. Hamilton Alves Villar, por ser intempestivo e não apresentar fatos novos, nos termos do artigo 32, parágrafo único e inciso I, da Lei 8.443/92, c/c o artigo 285, caput e §2º, do RI/TCU;
9.4. dar ciência da presente deliberação aos recorrentes e demais interessados.

Recursos de Reconsideração interpostos pelos Srs. Joel Rodrigues Lobo e Hamilton Alves Villar, contra o Acórdão 10.054/2015  TCU  2ª Câmara, que considerou revéis os responsáveis, julgou irregulares as suas contas e condenou-os em débito pelo valor apurado nos autos e aplicou-lhes multa no valor de R$ 60.000,00.

Segunda Câmara

Prefeitura Municipal de Careiro - AM.

3. Interessados/Responsáveis/Recorrentes:
3.1. Responsáveis: Hamilton Alves Villar (CPF XXX.849.722-XX), Joel Rodrigues Lobo (CPF XXX.268.411-XX).
3.2. Recorrentes: Hamilton Alves Villar e (CPF XXX.849.722-XX) e Joel Rodrigues Lobo (CPF XXX.268.411-XX).

13.1. Ministros presentes: Raimundo Carreiro (na Presidência), Aroldo Cedraz (Relator) e Bruno Dantas.
13.2. Ministro-Substituto convocado: Marcos Bemquerer Costa.
13.3. Ministro-Substituto presente: André Luís de Carvalho.

AROLDO CEDRAZ

Ministro-Substituto André Luís de Carvalho.

Trata-se de Recursos de Reconsideração interpostos pelos Srs. Joel Rodrigues Lobo (Peça 34) e Hamilton Alves Villar (Peça 55) , contra o Acórdão 10054/2015-TCU-Segunda Câmara (Peça 17) , que considerou revéis os responsáveis, julgou irregulares as suas contas e condenou-os em débito pelo valor apurado nos autos e aplicou-lhes multa no valor de R$ 60.000,00 (sessenta mil reais) .
2.	A Secretaria de Recursos (Serur) analisou a admissibilidade e o mérito do Recurso de Reconsideração do Sr. Joel Rodrigues Lobo, nos termos da instrução, que teve a concordância do corpo dirigente da unidade, abaixo reproduzida como parte deste Relatório (Peças 52 e 54) :
"[...] HISTÓRICO
Trata-se de tomada de contas especial instaurada pelo Fundo Nacional de Assistência Social (FNAS) em desfavor de Hamilton Alves Villar, ex-prefeito (gestão: 2005/2008) , e de Joel Rodrigues Lobo, ex-prefeito (gestão: 2009/2012) , diante da omissão no dever de prestar contas dos recursos federais repassados ao município de Careiro/AM, à conta dos Programas de Proteção Social Básica (PSB) e Proteção Social Especial (PSE) , no exercício de 2008.
Foram transferidos recursos, na modalidade fundo a fundo, ao município de Careiro/AM, a fim de promover ações de assistência social, no total de R$ 274.749,00. 
Após desenvolvimento do processo e ausente a prestação de contas os responsáveis foram condenados pela omissão no dever de prestar contas e condenados a ressarcir o valor original no montante de R$ 274.749,00.
2.1. Neste momento, o recorrente insurge-se contra a deliberação previamente descrita.
EXAME DE ADMISSIBILIDADE
Reitera-se o exame de admissibilidade contido nas peças 36-37, ratificado pelo Relator com a suspensão dos efeitos dos itens 9.1, 9.2, 9.3 e 9.5 do acórdão recorrido (despacho de peça 39) . 
EXAME DE MÉRITO
Delimitação
2.2. Constitui objeto do presente recurso definir se:
	a)  houve cerceamento de defesa, ante a inexistência de citação válida;
	b) subsiste a responsabilidade do prefeito sucessor pelo débito, ante a omissão na prestação de contas.
Do cerceamento de defesa 
2.3. O recorrente aduz em suas razões recursais que não houve citação válida e impossibilitado o seu exercício de defesa, afrontando dessa forma o art. 5º, incs. LIV e LV, da CRFB/88.
2.4. Argumenta que:
	a) exerceu o mandato de prefeito no Município de Careiro/AM até 31/12/2012 e mudou seu domicílio eleitoral para Água Fria de Goiás;
	b) o imóvel no qual residia foi mantido fechado por longo tempo e alugado em 1/3/2015 para a empresa Sistema PRI engenharia Ltda. (peça 34, p. 13-15) ;
	c) o AR foi recebido por pessoa que jamais residiu no imóvel, é servidora da Prefeitura Municipal, podendo o agente dos correios ter feito a entrega à mencionada servidora na sede da municipalidade, hipótese plausível em virtude do tamanho da localidade, onde todas as pessoas se conhecem.  
Análise:
De acordo com o art. 22, inciso I, da Lei 8.443/1992, as comunicações realizadas pelo Tribunal devem observar a forma estabelecida no Regimento Interno do TCU. O artigo 179, inciso II, do RI/TCU estabelece que as comunicações processuais far-se-ão mediante carta registrada, com Aviso de Recebimento (AR) que comprove a entrega no endereço do destinatário. 
Nesse sentido, o entendimento desta Corte é de que as comunicações processuais realizadas pelo TCU não exigem entrega pessoal ao destinatário, bastando que o Aviso de Recebimento seja recebido no endereço da parte constante da base de dados da Receita Federal (v.g Acórdão 1008/2016-TCU-Plenário; 6791/2013, 3648/2013 - todos da 2ª Câmara) . 
O comando do RI-TCU é reiterado nos artigos 3º, inciso III, e 4º, inciso II, da Resolução - TCU 170, de 30/6/2004, que disciplina a expedição das comunicações processuais pelo Tribunal de Contas da União.  
Nos termos da Resolução/TCU 170, apenas quando não estiver presente o aviso de recebimento (AR) específico é que se verificará nos autos a existência de outros elementos que comprovem a ciência da parte. Também não há que se falar em aplicação subsidiária das disposições contidas no Código de Processo Civil, pois a matéria é regulada por normativo específico desta Corte de Contas, editado no exercício de sua competência constitucional e a validade de tal critério de comunicação processual é referendada pela jurisprudência deste Tribunal, conforme os acórdãos 14/2007-1ª Câmara, 3.300/2007-1ª Câmara, 48/2007-2ª Câmara e 338/2007-Plenário. O entendimento desta Corte de Contas encontra amparo em deliberação do Plenário do Supremo Tribunal Federal, proferida em sede de agravo regimental em mandado de segurança (MS-AgR 25.816/DF, relator Ministro Eros Grau) .
Assim, em primeiro lugar deve-se examinar se ouve no processo a citação por meio de AR, via correios, para somente depois de afastada a citação por esta via se passar a analisar outros elementos.
No caso concreto, verifica-se que citação (peça 7, p. 31 - Pesquisa de endereço, peça 8 - Ofício de Citação e peça 11 - Aviso de Recebimento - AR) obedeceu ao disposto nos normativos desta Corte, verifica-se que o AR foi enviado para o endereço constante da base de dados da Secretaria da Receita Federal do Brasil. Logo conclui-se pela correção da citação por meio de AR nos moldes determinados pelos aludidos arts. 22, inciso I, da Lei 8.443/1992 e 179, inciso II, do RI/TCU.
Contudo, a presunção de validade da citação, nos moldes acima discutido, não é absoluta, pode o responsável fazer prova em contrário e demonstrar a invalidade da citação. 
Assim dispôs o voto condutor do Acórdão 999/2014-1ªCâmara, verbis:
1. A consulta à base de dados do Sistema CPF, da Secretaria da Receita Federal do Brasil, fornece uma presunção com bom grau de segurança a respeito da identificação do domicílio de pessoas que devam ser convocadas, primariamente pela via postal, para apresentarem defesa nos processos deste Corte de Contas.
2. É possível, entretanto, que haja mudança de endereço ainda não captada pelos registros do sistema, que então deixa, nesses casos, de constituir uma referência adequada para a citação do responsável.3. Tal situação excepcional foi comprovada pelo ex-Prefeito de Ilhéus/BA [...], que estava com residência em Salvador/BA quando as tentativas de citação pelos Correios foram feitas, todas, porém, dirigidas ao endereço anterior.
[...]
6. Assim, o Tribunal deve dar provimento ao recurso, a fim de tornar nulo o Acórdão 4924/2013-TCU-Primeira Câmara e permitir ao responsável [...] nova citação.
Dessa forma, a citação feita com base em dados obtidos do Sistema CPF, da Receita Federal pode ser considerada inválida, quando houver mudança no endereço do destinatário não captada pelo referido sistema e demonstrada por ele nos autos do processo sob exame. 
No presente caso, há que se avaliar se a obrigação de manter o endereço atualizado na base de CPF da Secretaria de Receita Federal era do recorrente e, portanto, ainda que demonstrado que a citação foi realizada em local diverso do qual ele residia é válida, ou se conforme os documentos trazidos aos autos e a comprovação de endereço diverso é suficiente para tornar nula a citação nos termos em que foi realizada.
Entende-se que a obrigação de atualizar os dados no cadastro de CPF da Secretaria da Receita Federal deve ser feita uma vez por ano, no ato da declaração de ajuste do imposto de renda pessoa física e que tem o prazo até o dia 30 de abril de cada ano. Assim, no presente caso, pode o recorrente ter se mudado e ainda não cumprido a obrigação de atualizar seus dados fiscais.
O recorrente ao demonstrar que o antigo endereço estava alugado, consegue fazer prova em contrário e desconstituir a presunção relativa de validade da citação, o que implicaria a necessidade do refazimento do ato e por consequência a declaração de nulidade do acórdão recorrido.
De toda forma, a nulidade não será declarada quando o Tribunal puder decidir do mérito a favor da parte a quem aproveitaria a declaração de nulidade, nos termos do parágrafo único do art. 171, do RI-TCU, verbis:
Art. 171. Nenhum ato será declarado nulo se do vício não resultar prejuízo para a parte, para o erário, para a apuração dos fatos pelo Tribunal ou para a deliberação adotada.
Parágrafo único. Quando puder decidir do mérito a favor da parte a quem aproveitaria a declaração de nulidade, o Tribunal não a pronunciará nem mandará repetir o ato ou suprir-lhe a falta.
Logo, caso seja acatada por esta Corte a apreciação do mérito do recurso realizada em item subsequente desta instrução, a aventada nulidade não necessita ser declarada. 
Da impossibilidade de subsistência do débito aplicado ao recorrente
O recorrente aduz em suas razões recursais que não pode ser a ele imputado o débito por omissão na prestação de contas dos recursos das ações de assistência social, pois o prefeito antecessor, ciente de que seria do sucessor a obrigação de prestar contas, promoveu o "desvio dos recursos principalmente mediante o expediente de saques em espécie, e, para não deixarem 'rastros', levam consigo toda a documentação existente sobre esses convênios, de sorte tal que seus sucessores, por vezes sequer suspeitam de que recursos foram recebidos e dos quais precisam de prestar contas, dada a inexistência de documentos na sede da prefeitura."
2.5. Argumenta, em síntese, que:
a) os recursos foram recebidos e geridos na gestão de seu sucessor (Hamilton Alves Vilar) , não tendo recebido qualquer documentação para que se pudesse promover a prestação de contas;  
b) sequer tinha conhecimento do recebimento dos recursos pelo Município de Careiro/AM, pois somente veio a ter ciência da existência dos recursos, no momento em que recebeu comunicado da inadimplência do município, por falta de prestação de contas do exercício de 2008;
c) a partir deste momento, obteve as planilhas e extratos com os repasses junto ao Banco do Brasil, e adotou as providências para o devido ressarcimento ao município, como:
c.1) oferecimento de Notícia-Crime perante a Procuradoria da República no Estado do Amazonas (peça 34, p. 16-18) , na qual informava a ausência de prestação de contas e a o ato de improbidade cometido pelo antecessor;
c.2) encaminhamento de expediente ao TCE/AM requerendo a exclusão do município da listagem daquele Tribunal de Contas que pedia a intervenção do Governo Estadual no município, por falta de prestação de contas e adotadas as providências com vistas a obter o ressarcimento dos recursos repassados (peça 34, p. 19-21) ;
d) documento da administração local em reposta a inspeção in loco realizada pelo TCE/AM demonstraria a inexistência de documentação com a qual o recorrente poderia ter prestado as contas devidas (peça 34, p. 27)  
Por consequência, uma vez impossibilitado de prestar as contas e adotadas as providências necessárias, não poderia o recorrente ser apenado com a multa pela omissão no dever de prestar contas (v.g Acórdãos 301/2002, 1.826 2.067/2004, todos da 1ª Câmara; Acórdãos 412/2003, 2.305/2003 e 770/2005, 4523/2014, 651/2015, todos da 2ª Câmara) .
Análise:
2.6. É pacífico nesta Corte o entendimento que ao gestor sucessor compete o dever de prestar contas dos recursos aplicados, ainda que não tenham sido por ele geridos. Na impossibilidade de prestar contas, cabe ao gestor sucessor a adoção de medidas visando a instauração da devida tomada de contas de especial.  
2.7. A inobservância deste dever pode levar a responsabilização solidária da autoridade omissa. Nesse sentido deliberou esta Corte amparada no voto condutor, verbis:
3. Conforme consta dos autos, em 28/9/2009, o Sr. Joel Rodrigues Lobo foi instado a prestar contas, vez que o prazo já havia expirado em 30/7/2009.
4. Em 27/12/2011 reiterou-se a necessidade desse responsável prestar contas, notificando-se também o Sr. Hamilton Alves Villar, por meio de edital.
 (...) 
9. Logo, a omissão no dever de prestar contas configura ofensa não só às regras legais, mas também aos princípios basilares da administração pública, já que, ao final e ao cabo, o gestor deixa de prestar satisfação à sociedade sobre o efetivo emprego dos recursos postos sob a sua responsabilidade, dando ensejo, inclusive, ao surgimento de presunção legal de integral dano ao erário, pela não aplicação dos valores com desvio dos recursos federais. 
10. Por tudo isso, anuindo à proposta da Secex/AM, endossada pelo Parquet especial, propugno por que as contas dos Srs. Hamilton Alves Villar e Joel Rodrigues Lobo sejam julgadas irregulares com imputação de débito, no valor original de R$ 274.749,00, além da aplicação da multa legal, aplicando, para tanto, a Súmula nº 230 do TCU, que aduz: 
	'Compete ao prefeito sucessor apresentar as contas referentes aos recursos federais recebidos por seu antecessor, quando este não o tiver feito ou, na impossibilidade de fazê-lo, adotar as medidas legais visando ao resguardo do patrimônio público com a instauração da competente Tomada de Contas Especial, sob pena de co-responsabilidade'.
2.8. A devida apuração constitui os objetivos de uma tomada de contas especial, dispõe o art. 2º, da IN-TCU 71/2012, verbis:
Art. 2º Tomada de contas especial é um processo administrativo devidamente formalizado, com rito próprio, para apurar responsabilidade por ocorrência de dano à administração pública federal, com apuração de fatos, quantificação do dano, identificação dos responsáveis e obter o respectivo ressarcimento.
2.9. Destaca-se a quantificação do dano e a identificação dos responsáveis. Logo, ao se instaurar uma tomada de contas especial, o dano deve ser mensurado de forma exata e investigado o agente que deu causa ao prejuízo, surgindo seu dever de ressarcir. 
2.10. Uma vez aberta a tomada de contas especial, a fase investigatória do procedimento deve separar os períodos de gestão de cada agente envolvido e atribuir a responsabilidade individualmente pelos valores não comprovados e assim citá-los.
2.11. Os recursos destinados às ações de assistência social foram movimentados por meio de contas bancárias, o que permitiria a perfeita identificação dos valores e do agente responsável pelo dano, afastando a responsabilização solidária dos dois gestores (prefeito antecessor e sucessor) pela totalidade do ressarcimento dos recursos repassados.
2.12. Não se observou, no presente caso, a individualização das responsabilidades do prefeito antecessor e do sucessor. O débito foi imputado, de forma solidária, aos dois gestores, fundado na Súmula 230, desta Corte.
2.13. Data máxima vênia, entende-se que a omissão do gestor sucessor não conduz de forma automática a sua responsabilização pela integralidade do prejuízo causado. Já decidiu esta Corte que não cabe a atribuição de débito solidário ao prefeito sucessor omisso que, embora obrigado a prestar contas em razão de a vigência do ajuste adentrar o seu mandato, não geriu os recursos (v.g. Acórdão 665/2016-TCU-Primeira Câmara) . 
2.14. Há que se apurar, exatamente, os valores geridos em cada gestão, o que se faz com o instrumental da Tomada de Contas Especial, e excluem-se da responsabilidade do prefeito sucessor os débitos relacionados a recursos geridos integralmente por seu antecessor, sem prejuízo da aplicação de multa ao sucessor quando este for omisso em prestar, no prazo devido, as contas referentes aos atos de seu antecessor (v.g. Acórdão 6402/2015-TCU-Segunda Câmara) .
2.15. Há nos autos elementos, a exemplo do acórdão condenatório, que identificam os débitos no ano de 2008, gestão do prefeito antecessor ao recorrente. Não se verificou débito no ano de 2009, logo, não se encontra, nos presentes autos, menção a valores não comprovados geridos no período de gestão do prefeito sucessor, o que se permite concluir que sua responsabilização ocorreu unicamente pelo dever de prestar contas.  
2.16. Assim, nos termos de precedentes desta Corte (v.g. Acórdão 6402/2015-TCU-Segunda Câmara e 665/2016 -1ª Câmara) , propõe-se a exclusão do débito do recorrente (gestor sucessor) por não haver nos autos comprovação da gestão dos recursos repassados e que deveriam ser aplicados nas ações de assistência social no período em que exerceu o mandato de prefeito do município de Carreiro/AM. 
2.17. Quanto a multa pela omissão do dever de prestar contas, há precedentes desta Corte que afirmam que deve ser afastada a responsabilidade do prefeito sucessor se este, na impossibilidade de apresentação das contas do prefeito anterior que se encerram na sua gestão, adota medidas visando ao resguardo do patrimônio público e a instauração de tomada de contas especial. (v.g Acórdãos 1514/2015, 6.171/2011, 2.773/2012, todos da 1ª Câmara, Acórdão 4523/2014-TCU-Segunda Câmara) . 
No caso dos autos, o prefeito sucessor adotou medidas para o resguardo do patrimônio público e a instauração da tomada de contas especial. Consta que ele ingressou com denúncia perante o Ministério Público Federal (peça 34, p. 16-18) e encaminhou expediente informando ao TCE/AM a falta de prestação de contas (peça 34, p. 19-21) . Por certo, que seria desejável que também noticiasse as irregularidades ao Ministério do Desenvolvimento Social e Combate à Fome, relatando que, após a mudança na gestão municipal, não haviam sido encontrados quaisquer documentos relacionados à prestação de contas. Contudo, entende-se que a ausência desta providência pode ser relevada.
Por essas razões, pode-se concluir que foram adotadas medidas pelo prefeito sucessor para o resguardo do patrimônio público, e, portanto, deve-se excluir a multa imposta ao ex-gestor.
CONCLUSÃO
Das análises anteriores, conclui-se que:
	a) as comunicações processuais realizadas pelo TCU não exigem entrega pessoal ao destinatário, bastando que o Aviso de Recebimento seja recebido no endereço da parte constante da base de dados da Receita Federal (v.g Acórdão 1008/2016-TCU-Plenário; 6791/2013, 3648/2013 - todos da 2ª Câmara) , tal presunção é relativa; no presente caso o recorrente demonstrou a ausência de citação válida, contudo, caso acatada a proposição de mérito, a declaração de nulidade é dispensável por não trazer prejuízos ao recorrente.  
	b) não subsiste a responsabilidade do gestor sucessor (recorrente) , uma vez que inexiste comprovação nos autos de recursos geridos pelo recorrente que deveriam ser aplicados nas ações de assistência social no período em que exerceu o mandato de prefeito do município de Careiro/AM e há elementos que demonstram a adoção de medidas para o resguardo do patrimônio público e a instauração da tomada de contas especial, a exemplo do ingresso com denúncia perante o Ministério Público Federal (peça 34, p. 16-18) . 
PROPOSTA DE ENCAMINHAMENTO
Ante o exposto, com fundamento nos arts. 32, I e 33, da Lei 8.443/92 c/c o art. 285, caput, do RI-TCU, submetem-se os autos à consideração superior, propondo-se:
	a) conhecer do recurso e, no mérito, dar-lhe provimento para:
a.1) excluir da relação processual Joel Rodrigues Lobo, ex-prefeito de Careiro (gestão: 2009/2012) , e por consequência tornar sem efeitos, em relação ao excluído, o acórdão recorrido;
	b) dar conhecimento às partes e aos órgãos/entidades interessados da deliberação que vier a ser proferida. [...]".
3.	O Ministério Público junto a este Tribunal, à Peça 57, informou que, estando os presentes autos naquele Parquet para manifestação acerca do mérito do Recurso de Reconsideração interposto pelo Sr. Joel Rodrigues Lobo (Peça 34) , foi interposto novo Recurso de Reconsideração, desta feita pelo Sr. Hamilton Alves Villar (Peça 55) , razão pela qual sugeriu, para evitar descompasso processual, o retorno dos autos à Serur para que se pronunciasse acerca do novo recurso.
4.	Acolhendo a proposta do MPTCU, determinei o retorno do processo àquela unidade técnica para análise de admissibilidade do recurso do Sr. Hamilton Alves Villar, sendo que na instrução à Peça 59 foi realizada a análise, onde foi constatado que o responsável foi devidamente notificado em seu endereço, conforme contido na pesquisa de endereço de Peça 26, p. 1, por meio do Ofício 836/2016 (Peça 31) , recebido em 20/4/2016 (Peça 43) .
5.	Considerando que "a data de início do prazo é contada a partir do primeiro dia em que houver expediente no Tribunal", nos termos do art. 19, §3º, da Resolução/TCU 170/2004, o termo a quo para análise da tempestividade foi o dia 22/04/2016 e o termo final para sua interposição foi o dia 06/05/2016. Portanto, considerando que o recurso foi interposto no dia 10/08/2016, é intempestivo.
6.	A unidade técnica registra, ainda, que da análise procedida na peça recursal não observou a existência de fatos novos, motivo pelo qual entendeu que a impugnação não merece ser conhecida, nos termos do artigo 32, parágrafo único, da Lei 8.443/1992.
7.	Com relação à preliminar de nulidade da citação (Peça 55, p. 1-10) , esclarecer que o responsável foi regularmente comunicado por esta Corte em endereço correto (Peças 9 e 10) e de acordo com o que constava no sistema da Receita Federal à época em que o processo estava em instrução na unidade técnica de origem (Peça 7, p. 1) , não havendo que se falar em vício processual. Acrescenta, ainda, quanto à declaração acerca do domicílio do responsável (Peça 55, p. 22) , destaca jurisprudência pacífica do TCU, de que as declarações possuem baixa força probatória (Acórdão 153/2007-TCU-Plenário, 1293/2008-2ª Câmara e 132/2006-1ª Câmara) . Concluiu, portanto, que o documento apresentado não é suficiente para demonstrar o seu endereço residencial à época da citação (abril de 2015, conforme Peças 9 e 10) , mesmo porque o comprovante de residência anexado ao recurso se refere ao ano de 2016 (vencimento da taxa de água: 19/5/2016) .
8.	Ante isso, propõe não conhecer do Recurso de Reconsideração, interposto por Hamilton Alves Villar, por restar intempestivo e não apresentar fatos novos, nos termos do artigo 32, parágrafo único e inciso I, da Lei 8.443/92, c/c o artigo 285, caput e §2º, do RI/TCU
9.	O Ministério Público junto a este Tribunal, em nova manifestação nos autos, à vista dos elementos contidos no processo e em atenção à audiência propiciada por este Relator (Peça 64) , manifesta-se acordo com as propostas da unidade técnica.
	É o Relatório.

8.1. Lorena Guimarães Silva (11.422/OAB-AM), representando Hamilton Alves Villar.
8.2. Pedro Santana de Sousa (14.878/OAB-DF), representando Joel Rodrigues Lobo.

Procurador Marinus Eduardo De Vries Marsico.

TOMADA DE CONTAS ESPECIAL. FNAS. OMISSÃO NO DEVER DE PRESTAR CONTAS. NÃO COMPROVAÇÃO DA BOA E REGULAR APLICAÇÃO DOS RECURSOS FEDERAIS REPASSADOS. CONTAS IRREGULARES. DÉBITO. MULTA. RECURSO DE RECONSIDERAÇÃO. CONHECIMENTO. RAZÕES RECURSAIS SUFICIENTES PARA ALTERAR O MÉRITO DO JULGADO. PROVIMENTO DO RECURSO. EXCLUSÃO DA RESPONSABILIDADE DE UM DOS RESPONSÁVEIS. NÃO CONHECIMENTO DO RECURSO INTERPOSTO PELO OUTRO RESPONSÁVEL POR SER INTEMPESTIVO E NÃO APRESENTAR FATOS NOVOS. COMUNICAÇÕES.

TOMADA DE CONTAS ESPECIAL (TCE)

Secretaria de Recursos (Serur) e Secretaria de Controle Externo de Tomada de Contas Especial (SecexTCE).

Aprecia-se nesta oportunidade Recursos de Reconsideração interpostos pelos Srs. Joel Rodrigues Lobo (Peça 34) e Hamilton Alves Villar (Peça 55) , contra o Acórdão 10054/2015-TCU-Segunda Câmara (Peça 17) , que considerou revéis os responsáveis, julgou irregulares as suas contas e condenou-os em débito pelo valor apurado nos autos e aplicou-lhes multa no valor de R$ 60.000,00.
O processo teve origem na Tomada de Contas Especial instaurada pelo Fundo Nacional de Assistência Social (FNAS) em desfavor desses responsáveis, diante da omissão no dever de prestar contas dos recursos federais repassados ao município de Careiro-AM, à conta dos Programas de Proteção Social Básica (PSB) e Proteção Social Especial (PSE) , no exercício de 2008. Foram transferidos recursos, na modalidade fundo a fundo, ao aludido Município, a fim de promover ações de assistência social, no total de R$ 274.749,00. 
3.	O Sr. Joel Rodrigues Lobo em sua peça recursal alega, em essência que: 
	a) houve cerceamento de defesa, ante a inexistência de citação válida;
	b) que não pode ser a ele imputado o débito por omissão na prestação de contas dos recursos das ações de assistência social, pois o prefeito antecessor, ciente de que seria do sucessor a obrigação de prestar contas, promoveu o "desvio dos recursos principalmente mediante o expediente de saques em espécie, e, para não deixarem 'rastros', levam consigo toda a documentação existente sobre esses convênios, de sorte tal que seus sucessores, por vezes sequer suspeitam de que recursos foram recebidos e dos quais precisam de prestar contas, dada a inexistência de documentos na sede da prefeitura.";
	c) os recursos foram recebidos e geridos na gestão de seu sucessor (Hamilton Alves Vilar) , não tendo recebido qualquer documentação para que pudesse promover a prestação de contas;
	d) sequer tinha conhecimento do recebimento dos recursos pelo Município de Careiro-AM, pois somente veio a ter ciência da existência dos recursos, quando recebeu comunicado da inadimplência do município, por falta de prestação de contas do exercício de 2008;
	e) a partir daquele momento, obteve as planilhas e extratos com os repasses junto ao Banco do Brasil, e adotou as providências para o devido ressarcimento ao município, como oferecimento de Notícia-Crime perante a Procuradoria da República no Estado do Amazonas (Peça 34, p. 16-18) , na qual informava a ausência de prestação de contas e a o ato de improbidade cometido pelo antecessor, além de encaminhamento de expediente ao TCE-AM requerendo a exclusão do município da listagem daquele Tribunal de Contas que pedia a intervenção do Governo Estadual no município, por falta de prestação de contas de providências com vistas a obter o ressarcimento dos recursos repassados (Peça 34, p. 19-21) ; documento da administração local em resposta a inspeção in loco realizada pelo TCE-AM que demonstraria a inexistência de documentação com a qual o recorrente poderia ter prestado as contas devidas (Peça 34, p. 27) ;
	f) uma vez impossibilitado de prestar as contas e adotadas as providências necessárias, não poderia o recorrente ser apenado com a multa pela omissão no dever de prestar contas.
4.	A Secretaria de Recursos (Serur) , inicialmente, analisou se houve irregularidade na citação do responsável e concluiu que a citação obedeceu ao disposto nos normativos desta Corte de Contas, pois foi enviado para o endereço constante da base de dados da Secretaria da Receita Federal do Brasil. Entretanto, observou que a citação feita com base em dados obtidos do Sistema CPF, da Receita Federal pode ser considerada inválida, quando houver mudança no endereço do destinatário não captada pelo referido sistema e demonstrada por ele nos autos do processo sob exame.
5.	Analisando os argumentos do responsável em confronto com os elementos dos autos, a unidade técnica constatou que no presente caso, o recorrente logrou demostrar que o antigo endereço estava alugado, desconstituindo a presunção relativa de validade da citação, o que implicaria a necessidade do refazimento do ato e por consequência a declaração de nulidade do Acórdão recorrido.
6.	Entretanto, por considerar o conteúdo do parágrafo único do art. 171 do RI-TCU, que dispõe que a nulidade não será declarada quando o Tribunal puder decidir do mérito a favor da parte a quem aproveitaria a declaração de nulidade, analisou os argumentos apresentados pelo recorrente e observou que:
a) no presente caso, o débito foi imputado, de forma solidária, aos dois gestores, fundado na Súmula 230, desta Corte, sendo que, ao prefeito sucessor, foi imputado o débito por omissão na prestação de contas dos recursos das ações de assistência social. Ocorre que a omissão do gestor sucessor não conduz de forma automática a sua responsabilização pela integralidade do prejuízo causado;
b) o Tribunal já decidiu que não cabe a atribuição de débito solidário ao prefeito sucessor omisso que, embora obrigado a prestar contas em razão de a vigência do ajuste adentrar o seu mandato, não geriu os recursos. Assim, tem que se apurar, exatamente, os valores geridos em cada gestão, e excluir da responsabilidade do prefeito sucessor os débitos relacionados a recursos geridos integralmente por seu antecessor, sem prejuízo da aplicação de multa ao sucessor quando este for omisso em prestar, no prazo devido, as contas referentes aos atos de seu antecessor;
c) há nos autos elementos, a exemplo do acórdão condenatório, que identificam os débitos no ano de 2008, gestão do prefeito antecessor ao recorrente, não se verificando débito no ano de 2009. Assim, não se encontra, nos presentes autos, menção a valores não comprovados geridos no período de gestão do prefeito sucessor, o que permite concluir que sua responsabilização ocorreu unicamente pelo dever de prestar contas;
d) nos termos de precedentes desta Corte propõe a exclusão do débito do recorrente (gestor sucessor) por não haver nos autos comprovação da gestão dos recursos repassados e que deveriam ser aplicados nas ações de assistência social no período em que exerceu o mandato de prefeito do município de Carreiro-AM;
e) quanto a multa pela omissão do dever de prestar contas, há precedentes desta Corte que afirmam que deve ser afastada a responsabilidade do prefeito sucessor se este, na impossibilidade de apresentação das contas do prefeito anterior que se encerram na sua gestão, adota medidas visando ao resguardo do patrimônio público e a instauração de TCE. No caso dos autos, o prefeito sucessor adotou essas medidas. Consta que ele ingressou com denúncia perante o Ministério Público Federal (Peça 34, p. 16-18) e encaminhou expediente informando ao TCE-AM a falta de prestação de contas (peça 34, p. 19-21) ;
f) por certo, que seria desejável que também noticiasse as irregularidades ao Ministério do Desenvolvimento Social e Combate à Fome, relatando que, após a mudança na gestão municipal, não haviam sido encontrados quaisquer documentos relacionados à prestação de contas. Contudo, entende que a ausência desta providência pode ser relevada, e, portanto, deve-se excluir a multa imposta ao ex-gestor.
7.	Assim, ante os argumentos expostos, a Serur propõe conhecer do recurso e, no mérito, dar-lhe provimento para excluir da relação processual Joel Rodrigues Lobo, e por consequência tornar sem efeito, em relação ao excluído, o Acórdão recorrido.
8.	O Ministério Público junto a este Tribunal, à Peça 57, em nova manifestação nos autos, à vista dos elementos contidos no processo e em atenção à audiência solicitada por este Relator (Peça 64) , manifesta-se de acordo com as propostas da unidade técnica.
9.	Registro minha concordância com a análise desenvolvida pela Serur e pelo MPTCU, no que tange à responsabilidade do Sr. Joel Rodrigues Lobo.
10.	A participação do recorrente no cometimento da impropriedade que causou dano ao Erário, no meu entender, restou afastada, pois, comprovadamente não geriu recursos e, quanto à omissão no dever de prestar contas, depreendo que logrou comprovar que adotou medidas para o resguardo do patrimônio público e a instauração da Tomada de Contas Especial, a exemplo do ingresso com denúncia perante o Ministério Público Federal (Peça 34, p. 16-18) e encaminhamento de informações ao TCE-AM a respeito da falta de prestação de contas (Peça 34, p. 19-21) . 
11.	Da mesma forma que a Serur e o MPTCU entendo que pode ser relevado o fato de o responsável não ter noticiado as irregularidades ao Ministério do Desenvolvimento Social e Combate à Fome, relatando que, após a mudança na gestão municipal, não haviam sido encontrados quaisquer documentos relacionados à prestação de contas. Depreendo que as demais ações adotadas pelo gestor demonstram a sua preocupação com o resguardo do interesse público, razão pela qual concordo com o afastamento da multa que lhe foi imputada.
12.	Quanto ao Recurso de Reconsideração apresentado pelo Sr. Hamilton Alves Villar (Peça 55) , conforme análise de admissibilidade efetivada pela Serur às Peças 59 a 61, não há como conhecer do recurso, por restar intempestivo e não apresentar fatos novos, nos termos do artigo 32, parágrafo único e inciso I, da Lei 8.443/92, c/c o artigo 285, caput e §2º, do RI/TCU.
13.	De fato, foi constatado que o responsável foi devidamente notificado em seu endereço, conforme contido na pesquisa de endereço de Peça 26, p. 1, por meio do Ofício 836/2016 (Peça 31) , recebido em 20/4/2016 (Peça 43) . Considerando que a data de início do prazo é contada a partir do primeiro dia em que houver expediente no Tribunal, nos termos do art. 19, §3º, da Resolução/TCU 170/2004, o termo a quo para análise da tempestividade foi o dia 22/04/2016 e o termo final para sua interposição foi o dia 06/05/2016. Portanto, considerando que o recurso foi interposto no dia 10/08/2016, é intempestivo.
14.	Com relação à preliminar de nulidade da citação (Peça 55, p. 1-10) , o responsável foi regularmente comunicado por esta Corte em endereço correto (Peças 9 e 10) e de acordo com o que constava no sistema da Receita Federal à época em que o processo estava em instrução na unidade técnica de origem (peça 7, p. 1) , não havendo que se falar em vício processual.
15.	Quanto à declaração acerca de seu domicílio (Peça 55, p. 22) , segundo a jurisprudência pacífica do TCU, declarações possuem baixa força probatória. Provam tão somente a existência da declaração, mas não o fato declarado, competindo ao interessado demonstrar a veracidade do alegado (Acórdão 153/2007-TCU-Plenário, 1293/2008-2ª Câmara e 132/2006-1ª Câmara) .
16.	Nesses termos, o documento apresentado pelo recorrente não é suficiente para demonstrar o seu endereço residencial à época da citação (abril de 2015, conforme Peças 9 e 10) , mesmo porque o comprovante de residência anexado ao recurso se refere ao ano de 2016 (vencimento da taxa de água: 19/5/2016) . Assim, o requerimento não merece ser acolhido em razão da inexistência da alegada nulidade.
17.	Os documentos elencados nos tópicos ii e iii da síntese realizada no item 2.2.1., da instrução à Peça 59, já constavam no processo (Peça 1, p. 34, 36, 40, 52-74, 76 e 82) . Não são, portanto, elementos novos.
18.	Os documentos citados nos itens iv a vi, da síntese realizada no item 2.2.1., da instrução à Peça 59, não possui o condão de produzir eficácia sobre a irregularidade que ocasionou as sanções impostas pelo Tribunal, por ausência de pertinência temática. Esses documentos não são hábeis a demonstrar a boa e regular aplicação dos recursos federais repassados a conta dos PSB e PSE, no exercício de 2008, vez que com eles não é possível estabelecer o vínculo entre os valores federais transferidos e as despesas havidas pelo ex-gestor desses recursos, conforme adequadamente registrado pela unidade técnica.
19.	Restou clara a tentativa de se provocar a pura e simples rediscussão da deliberação que foi desfavorável ao recorrente, com base em discordância com as conclusões deste Tribunal e tal situação não se constitui em fato ensejador do conhecimento do Recurso interposto fora do prazo legal. Portanto, não há que se falar na existência de fatos novos no presente expediente recursal, motivo pelo qual a impugnação não merece ser conhecida, nos termos do artigo 32, parágrafo único, da Lei 8.443/1992.
20.	Dessa forma, entendo que não há como ser conhecido o Recurso de Reconsideração interposto pelo Sr. Hamilton Alves Villar (Peça 55) .
Ante o exposto, VOTO por que o Tribunal adote a deliberação que ora submeto à apreciação deste Colegiado.
TCU, Sala das Sessões, em 3 de agosto de 2021.
AROLDO CEDRAZ 
Relator